臺灣高等法院民事判決
110年度原上字第1號
上  訴  人  楊琇麟  
被 上訴 人  黃泰成  
            黃鄭美華
            黃浩軒  
共      同
訴訟代理人  楊志航律師
複  代理人  温曉君  

上列當事人間請求履行契約等事件，上訴人對於中華民國109年1
1月25日臺灣桃園地方法院108年度原訴字第44號第一審判決提起
上訴，本院於110年9月1日言詞辯論終結，判決如下：
    主  文
原判決主文第一項關於命上訴人拆屋還地部分，及該部分假執行
，暨訴訟費用（除確定部分外）之裁判均廢棄。
上開廢棄部分，被上訴人第一審之訴及假執行之聲請均駁回。
第一審（除確定部分外）及第二審訴訟費用，由被上訴人負擔。
    事實及理由
一、被上訴人主張：被上訴人黃泰成、黃鄭美華與上訴人於民國
    102年4月25日簽訂合夥經營協議書（下稱系爭合夥協議），
    約定由黃泰成、黃鄭美華提供改制後(下同)桃園市○○區○○里
    0鄰○○00號建物（下稱系爭20號建物）坐落之桃園市○○區○○
    段00地號土地（下稱系爭49地號土地），由上訴人出資新臺
    幣(下同)350萬元，合夥重建並經營民宿。黃泰成、黃鄭美
    華因慮及上訴人住居方便，乃於系爭合夥經營協議第3條「
    附帶條件」第1項，同意提供其子即被上訴人黃浩軒名下坐
    落桃園市○○區○○段0000地號土地（下稱系爭土地），交由上
    訴人建造平房自由使用；黃浩軒因此與上訴人於102年12月2
    7日簽訂土地租賃合約書(下稱系爭租賃契約)，由黃浩軒出
    租系爭土地約100坪，供上訴人興建2層鋼架砌磚鐵屋使用，
    租期自103年7月1日起至123年6月30日止，租金每年4000元
    ，共計8萬元；上訴人並已在系爭土地上興建如原判決附圖(
    下稱附圖)所示2層鋼架砌磚鐵屋（面積共計151平方公尺，
    下稱系爭建物），經營東眼山農場咖啡館。詎黃泰成依系爭
    合夥協議委託建築師向桃園市政府申請核發(106)桃市都建
    執照字第會復00000號建造執照（下稱系爭建照）後，上訴
    人竟拒絕給付出資，經黃泰成、黃鄭美華催告後，仍不履行
    ，黃泰成、黃鄭美華遂依民法第254條、第255條規定，於10
    7年10月19日以存證信函解除系爭合夥協議。而系爭租賃契
    約與系爭合夥協議具有契約聯立關係，系爭合夥協議既經解
    除，提供土地使用之附約，已無履約之可能，黃浩軒乃於10
    7年12月19日以存證信函解除系爭租賃契約，上訴人自負有
    回復原狀之義務。爰依民法第259條規定，求為判決命上訴
    人應將坐落系爭土地上如附圖所示之系爭建物拆除，並將該
    部分土地返還予黃浩軒（原審為上訴人敗訴之判決，上訴人
    不服提起上訴；未繫屬本院部分，不予贅述）。並於本院答
    辯聲明：上訴駁回。
二、上訴人則以：系爭合夥協議與系爭租賃契約，乃各自獨立之
    契約，並非聯立契約。系爭合夥協議第3條「附帶條件」第1
    項所載同意予伊無償使用之「○○段00之0地號土地」，並不
    存在，系爭合夥協議應屬無效；縱認有效，因系爭合夥協議
    約定於系爭49地號土地現址，重建370平方公尺、3層、共12
    個房間之民宿，且伊同意黃泰成、黃鄭美華委託訴外人鍾岳
    廷建築師申請民宿建照，並已支付民宿建築規劃、設計及申
    請等費用計13萬8000元；然因黃泰成、黃鄭美華不願配合主
    管機關拆除原有地上物，以致無法取得建造執照，更擅自委
    託訴外人陳登光建築師申請建造執照，遲於106年8月15日始
    獲核發系爭建照；且系爭建照係核准於系爭49地號土地上增
    建1、2層總面積共207.45平方公尺、5個房間之農舍，與系
    爭合夥協議於原址重建370平方公尺、3層、共12個房間之民
    宿之約定全然不同，顯已違反系爭合夥協議之約定，伊自無
    繼續履行出資之義務，黃泰成、黃鄭美華解除系爭合夥協議
    為不合法；而黃浩軒以系爭合夥協議解除為由，解除系爭租
    賃契約，亦不合法等語，資為抗辯。並於本院上訴聲明：如
    主文所示。　　
三、查，㈠黃泰成、黃鄭美華與上訴人於102年4月25日簽訂系爭
    合夥協議，約定由黃泰成、黃鄭美華提供系爭20號建物現址
    坐落土地，由上訴人出資350萬元，重建370平方公尺、3層
    、共12個房間之民宿，以供合夥經營；上訴人已給付黃泰成
    、黃鄭美華民宿建築規劃、設計及申請等費用計13萬8000元
    ；㈡黃浩軒與上訴人於102年12月27日簽訂系爭租賃契約，由
    黃浩軒出租系爭土地約100坪，供上訴人興建2層鋼架砌磚鐵
    屋使用，租期自103年7月1日起至123年6月30日止，租金每
    年4000元，共8萬元；嗣上訴人在系爭土地興建如附圖所示
    之系爭建物，經營東眼山農場咖啡館；㈢黃泰成於106年8月1
    5日取得桃園市政府核發之系爭建照，核准在系爭49地號土
    地上增建207.45平方公尺、2層之農舍1幢；㈣黃泰成、黃鄭
    美華於107年10月19日以桃園中路郵局第685號存證信函解除
    系爭合夥協議，該存證信函於107年11月7日由上訴人收受；
    ㈤黃浩軒於107年12月19日以桃園中路郵局第787號存證信函
    解除系爭租賃契約，該存證信函於108年1月7日由上訴人收
    受等情，有卷附系爭合夥協議、系爭租賃契約、系爭建照、
    存證信函、回執、土地登記謄本、地籍圖及地籍異動索引等
    件為憑(見原審卷一第7-33頁、第43-49頁、第299-314頁)，
    復經原審法院現場履勘，並囑託桃園市大溪地政事務所製作
    如附圖之土地複丈成果圖及現場照片可稽(見原審卷一第269
    -271頁、第325-369頁，原審卷二第9-11頁)，且為兩造所不
    爭執（見本院卷第131-132頁），堪信為真。
四、本件應審究者為㈠被上訴人主張解除系爭合夥協議及系爭租
    賃契約，是否合法？㈡如是，則被上訴人依民法第259條規定
    ，請求上訴人拆除系爭土地上如附圖所示之系爭建物，並將
    該部分土地返還黃浩軒，有無理由？
  ㈠被上訴人主張解除系爭合夥協議及系爭租賃契約，是否合法
    ？
　⒈按解釋契約，固須探求當事人立約時之真意，不能拘泥於契
    約之文字，但契約文字業已表示當事人真意，無須別事探求
    者，即不得反捨契約文字而更為曲解（最高法院17年上字第
    1118號民事判例意旨參照）。
　⒉經查：
　　⑴、上訴人與黃浩軒於102年12月27日簽訂系爭租賃契約，約
        定由黃浩軒出租系爭土地約100坪，供上訴人興建2層鋼
        架砌磚鐵屋使用；租期自103年7月1日起至123年6月30
        日止共20年，租金每年4000元，共8萬元，並經臺灣桃
        園地方法院公證處公證等情，有卷附土地登記謄本、系
        爭租賃契約，及102年度桃院公字第000000000號公證書
        可稽（見原審卷一第303頁、第167-171頁）。而上訴人
        於系爭土地上興建如附圖所示之系爭建物，用以經營東
        眼山農場咖啡館等情，亦經原法院勘驗屬實，有卷附勘
        驗筆錄、現場照片及桃園市政府商業名稱及所營業務登
        記預查核定書可稽（見原審卷一第269-271頁、第325-3
        69頁、第173頁）。足見上訴人係基於系爭租賃契約占
        有使用系爭土地，並因此興建系爭建物。
　　⑵、被上訴人固主張上訴人拒絕給付350萬元出資，違反系爭
        合夥協議，經黃泰成、黃鄭美華解除系爭合夥協議；而
        系爭合夥協議與系爭租賃契約，具有契約聯立關係，系
        爭合夥協議既經解除，提供土地使用之附約，已無履約
        之可能，並經黃浩軒解除系爭租賃契約，上訴人即負有
        回復原狀之義務云云。然查：
　　　①按稱契約聯立者，係指數個契約(典型或非典型)具有互
        相結合之關係而言。其結合之主要情狀有二，一為單純
        外觀之結合，即數個獨立之契約僅因締結契約之行為(
        如訂立一個書面)而結合，相互間不具依存關係，亦即
        彼此間不發生任何牽連；另一為具有一定依存關係之結
        合，即依當事人之意思，一個契約之效力或存在依存於
        另一個契約之效力或存在，亦即其個別契約是否有效、
        成立，雖應就各該契約判斷之，惟設其中一個契約不成
        立、無效、撤銷或解除時，則另一個契約亦應同其認定
        （最高法院94年台上字第134號民事判決意旨參照）。
　    ②黃泰成、黃鄭美華與上訴人於102年4月25日簽訂系爭合
        夥協議，約定由黃泰成、黃鄭美華提供系爭20號建物現
        址坐落土地，由上訴人出資350萬元，在系爭20號建物
        現址，重建370平方公尺、3層、共12個房間之民宿，並
        合夥經營等情，有卷附系爭合夥協議可稽（見原審卷一
        第7頁），且為兩造所不爭執。可知系爭合夥協議之當
        事人為上訴人及黃泰成、黃鄭美華，核與系爭租賃契約
        之當事人即上訴人與黃浩軒，顯然不同。
　　　③觀諸系爭合夥協議第2條「權利與義務」約定：「⑴甲（
        指黃泰成）、乙（指黃鄭美華）雙方應無條件提供45坪
        建地給丙方（指上訴人）建造如（系爭合夥協議附圖一
        、二）之建築物，另甲方應提供合法民宿營業執照供參
        方共同使用。⑵丙方出資350萬元，在標的物地址重新建
        造370平方公尺，分3層共12個房間（如系爭合夥協議附
        圖一、二）之建築物，供予參方合夥經營民宿。⑶丙方
        完成建造後，民宿立即開始營業，從營運當天開始起算
        ，合夥期間訂為12年，足滿12年後，丙方建造之建築物
        ，得交還給甲、乙雙方，丙方不得要求補償。⑷丙方投
        資之350萬元本金，自民宿營運當天開始，所有住宿收
        入扣除人工、水電、雜物等開支，盈餘部分全數先還丙
        方，直至收足350萬元本金為止，沒有期限，但！（營
        業收入及開銷，一律公開透明化）。⑸盈利分配條款：
        待丙方收足350萬元本金後，即日起盈餘部分，甲、乙
        雙方佔百分之五十，丙方佔百分之五十」 (見原審卷一
        第7頁)。可見系爭合夥協議係約定由黃泰成、黃鄭美華
        提供系爭49地號土地約45坪，由上訴人出資350萬元，
        在系爭20號建物現址，重建370平方公尺、3層、共12個
        房間之民宿，並合夥經營12年，期滿後該民宿建物交還
        黃泰成、黃鄭美華，營運期間於上訴人取回350萬元本
        金後，盈餘由雙方平均分配；核與系爭租賃契約僅單純
        係由黃浩軒提供系爭土地予上訴人興建建物之內容，迥
        然不同。
　　　④系爭合夥協議第3條「附帶條件」第1項雖約定：「甲(指
        黃泰成)、乙(指黃鄭美華)雙方應另外免費提供約30坪
        土地(地號○○段00之0)黃浩軒名下之土地(如系爭合夥協
        議所附相片記號位置)交給丙方(指上訴人)建造平房自
        由使用，使用期限最少12年，同時不能在丙方有生之年
        收回該土地，丙方沒有繼承人接管使用的權利」(見原
        審卷一第7頁)。可知黃泰成、黃鄭美華與上訴人約定，
        另無償提供黃浩軒名下○○段00之0地號土地約30坪，予
        上訴人建造平房自由使用，使用期限最少12年，於上訴
        人死亡前不得收回，但上訴人之繼承人無繼承之權利。
        而○○段00之0地號土地已於102年合併於系爭49地號土地
        (見原審卷一第299頁)，並經兩造於原審履勘時，指出
        該土地位置即位於系爭建物所在地(見原審卷一第270頁
        )。然依系爭租賃契約第2條所示，上訴人與黃浩軒具體
        約定系爭土地之租賃期間為20年，參以系爭租賃契約第
        6條：「乙方(指上訴人)在該筆土地上建造之建築物及
        設備等，待租賃屆滿後，得無償交給甲方(指黃浩軒)」
        (見原審卷一第29頁)。可見上訴人係與黃浩軒約定，由
        上訴人向黃浩軒承租系爭土地約100坪，以供興建建物
        ，租賃期間20年，待租賃期滿後，上訴人於系爭土地上
        興建之建物及設備，需無償交付黃浩軒，性質上屬於租
        地建屋契約；核與系爭合夥協議第3條「附帶條件」第1
        項所約定黃泰成、黃鄭美華提供黃浩軒名下土地約30坪
        ，由上訴人建造平房自由使用期限最少12年，於上訴人
        死亡前不得收回，得終身無償使用借貸土地之契約性質
        及目的，二者顯然不同，尚難認系爭租賃契約與系爭合
        夥協議第3條「附帶條件」第1項間，具有依存關係。
　　　⑤黃浩軒雖於原審陳稱：伊係因上訴人與其父母黃泰成、
        黃鄭美華簽立系爭合夥協議之附帶條件，伊要提供土地
        予上訴人居住，且父母告知上訴人要給付伊8萬元之鐵
        材款項，伊以為系爭租賃契約係土地使用之同意書，方
        與上訴人簽署系爭租賃契約至系爭合夥協議結束為止云
        云（見原審卷二第57頁）。但查：
　　　　、參諸黃浩軒於原審自陳：簽署系爭租賃契約時，伊
            也沒有告知父母，所以伊父母黃泰成、黃鄭美華都
            不知道等語（見原審卷二第57-58頁）；黃泰成於
            原審亦陳稱取得系爭建照後，伊告訴上訴人，上訴
            人說其老了不做了，又說其不是跟伊打契約，伊才
            問黃浩軒，才知悉黃浩軒又有跟上訴人簽署系爭租
            賃契約乙事，黃鄭美華也是在取得系爭建照之後才
            知道的等語（見原審卷二第61頁）。可見黃泰成、
            黃鄭美華係於桃園市政府106年8月15日核發系爭建
            照後，始知悉上訴人與黃浩軒另外簽訂系爭租賃契
            約之事，從未參與上訴人與黃浩軒有關系爭租賃契
            約之磋商。
　　　　、其次，系爭租賃契約第2條租賃期限已載明：「自中
            華民國一０三年(西元二０一四年)七月一日至中華民
            國一二三年(西元二０三四年)六月三十日止，共貳
            拾年」，第3條租金記載：「每年新臺幣肆仟元整
            ，約定二十年做一次付清。即：經銀行匯款新臺幣
            捌萬元至黃浩軒新光銀行帳號上，及收據為憑」(
            見原審卷一第29頁)，其文字用語並無艱澀不明之
            處。堪信黃浩軒於締約時，應知悉上訴人係向其承
            租系爭土地，租賃期間20年，每年租金4000元，且
            20年租金共8萬元一次付清，乃具有對價之土地租
            賃關係，並非僅為無償使用借貸土地之同意書。
　　　　、觀諸黃浩軒收受上訴人交付之8萬元時，已表明該款
            項係系爭土地20年之租金，有卷附土地租金收據可
            稽（見本院卷第117頁）。足見上訴人交付黃浩軒
            之8萬元，應為系爭土地20年之租金，並非建材補
            貼費用。參以系爭租賃契約第6條約定，上訴人於
            系爭土地上建造之建築物及設備，於租賃期滿後，
            需無償交付黃浩軒，堪認系爭建物之造價已屬於租
            金之一部，因此兩造方約定系爭土地僅每年租金40
            00元。
　　　　、準此，黃浩軒既明知上訴人係向其承租系爭土地約1
            00坪，以供興建建物，租賃期間20年，每年租金40
            00元，待租賃期滿後，系爭土地上興建之建物及設
            備，需無償交付黃浩軒，並與上訴人簽訂系爭租賃
            契約，且經法院公證，上訴人並已給付黃浩軒租金
            共8萬元，則系爭租賃契約顯與系爭合夥協議第3條
            「附帶條件」第1項之契約目的、性質及內容均不
            相同；黃浩軒甚至未曾告知黃泰成及黃鄭美華，係
            單獨與上訴人簽訂系爭租賃契約，因此實難逕以黃
            浩軒簽訂系爭租賃契約之動機，遽認系爭租賃契約
            與系爭合夥協議第3條「附帶條件」第1項間，具有
            依存關係。
　　⑶、綜上，系爭租賃契約與系爭合夥協議第3條「附帶條件」
        第1項間，並無依存關係；系爭租賃契約乃獨立於系爭
        合夥協議之外，由上訴人與黃浩軒自行磋商之有償租賃
        契約，並非系爭合夥協議之附約，與系爭合夥協議間，
        亦無契約聯立關係。故黃浩軒於107年12月19日以系爭
        租賃契約與系爭合夥協議具有契約聯立關係，系爭合夥
        協議既經解除，系爭租賃契約已無履約之可能，而以桃
        園中路郵局第787號存證信函解除系爭租賃契約（見原
        審卷一第47-49頁），於法即有未合。又系爭租賃契約
        與系爭合夥協議，既無契約聯立關係，則被上訴人解除
        系爭合夥協議是否合法，即非本件所應審究，附此敘明
        。
　㈡被上訴人依民法第259條規定，請求上訴人拆除系爭土地上如
    附圖所示之系爭建物，並將該部分土地返還黃浩軒，有無理
    由？
    承上所述，系爭租賃契約與系爭合夥協議，並無契約聯立關
    係；且黃浩軒於107年12月19日以桃園中路郵局第787號存證
    信函解除系爭租賃契約，於法不合；則被上訴人以系爭租賃
    契約業經解除，依民法第259條規定，請求上訴人將系爭土
    地上如附圖所示之系爭建物拆除，並將該部分土地返還黃浩
    軒，即非有理。
五、綜上所述，被上訴人依民法第259條規定，請求上訴人將系
    爭土地上如附圖所示之系爭建物拆除，並將該部分土地返還
    黃浩軒，為無理由，不應准許。原審為上訴人敗訴之判決，
    於法尚有未洽。上訴意旨指摘原判決不當，求予廢棄改判，
    為有理由，爰由本院廢棄改判如主文第2項所示。
六、本件事證已臻明確，至於兩造其餘攻擊防禦方法及已經提出
    之證據，經本院斟酌後，認為均不足以影響本判決之結果，
    而無逐一論駁之必要，併此敘明。
七、據上論結，本件上訴有理由。爰判決如主文。
中　　華　　民　　國　　110 　年　　9 　　月　　15　　日
  　　　　　　　　民事第九庭  
  　                    審判長法  官  楊絮雲   
                              法  官  張宇葭
                              法  官  郭顏毓
正本係照原本作成。
如不服本判決，應於收受送達後20日內向本院提出上訴書狀，其
未表明上訴理由者，應於提出上訴後20日內向本院補提理由書狀
（均須按他造當事人之人數附繕本）上訴時應提出委任律師或具
有律師資格之人之委任狀；委任有律師資格者，另應附具律師資
格證書及釋明委任人與受任人有民事訴訟法第466條之1第1項但
書或第2項所定關係之釋明文書影本。如委任律師提起上訴者，
應一併繳納上訴審裁判費。
中　　華　　民　　國　　110 　年　　9 　　月　　15　　日

    　　　　　　　　　　　　　書記官  馬佳瑩